【裁判字號】    95,上,165
【裁判日期】    950815
【裁判案由】    損害賠償
【裁判全文】
臺灣高等法院民事判決                   95年度上字第165號
上  訴  人  己○○
訴訟代理人  楊惠琳律師
            楊鈞國律師
被  上訴人  丁○○
上列當事人間因損害賠償事件，上訴人對於中華民國94年12月27
日台灣台北地方法院94年度訴字第4293號第一審判決提起上訴，
本院於95年8月1日言詞辯論終結，判決如下：
  主  文
上訴駁回。
第二審訴訟費用由上訴人負擔。
  事實及理由
一、被上訴人起訴主張：上訴人與被上訴人分別擔任台北市萬華
    區國興國民住宅社區管理委員會（下稱國興管委會）委員及
    主任委員。兩造於民國（下同）93年9月10日上午10時30分
    許，在國興管委會辦公室，由被上訴人主持召開「國興國宅
    社區委員會公共設施改善工程議價」會議，上訴人因國興管
    委會業務問題和被上訴人發生口角衝突，竟在上開多數人或
    不特定多數人得自由進出場所，公然數次以閩南語「沒卵葩
    」、「小人」等客觀上足以貶抑人格及社會評價之言語辱罵
    被上訴人，爰依民法第184條第1項前段及第195條第1項規定
    ，求為命上訴人賠償新台幣（下同）1,000,000元與遲延利
    息，並張貼道歉啟事回復名譽之判決等情。原審判命上訴人
    應給付被上訴人200,000元，及自94年5月22起至清償日止，
    依年息5%計算之利息，且上訴人應在台北市萬華區國興國民
    住宅社區公佈欄以A4紙張貼如原判決附表內容之道歉啟事連
    續三天，並依兩造之聲請為賠償金額給付准、免假執行之宣
    告，而駁回被上訴人其餘之請求。被上訴人就其敗訴部分，
    未據聲明不服，此部分已告確定；而上訴人對其敗訴部分，
    全部聲明不服，提起上訴，被上訴人對於上訴人之上訴，則
    聲明：(一)上訴駁回。(二)訴訟費用由上訴人負擔。
二、上訴人則以：本件係於92年10月間兩造因國興管委會業務事
    項在被上訴人辦公室發生言語衝突，上訴人情急脫口「沒卵
    葩」、「小人」等詞，意為「無擔當」、「欺負女性」，實
    無惡意，查雖發生於93年9月10日之上開會議中；上訴人已
    因前開行為受有刑罰，且刑事判決業經公告，任何人均可上
    網取得，被上訴人名譽損害，業經撫平，精神上已無痛苦，
    名譽業已回復等語，資為抗辯，並於本院補稱：衡以上訴人
    之教育程度、經濟能力、社會地位，及上訴人於事發當時乃
    基於義憤之情狀，認原判決所命上訴人賠償之金額過高，聲
    明：(一)原判決不利於上訴人部分廢棄。(二)前開廢棄部分，改
    判被上訴人第一審之訴駁回。(三)第一、二審訴訟費用由被上
    訴人負擔。
三、兩造不爭之事實：
    被上訴人主張上訴人曾數次以閩南語罵其「沒卵葩」、「小
    人」等情，業經原法院刑事庭94年度易字第683號、本院94
    年度上易字第1400號判決確認在案。
四、兩造爭執要旨：(一)93年9月10日是否有召開「國興國宅社區
    委員會公共設施改善工程議價會議」？本件上訴人有無於上
    開會議中辱被上訴人「沒卵葩」、「小人」等情，而應負
    侵權行為損害賠償責任？(二)被上訴人請求之損害賠償是否適
    當？茲分述之：
    (一)上訴人有在上開會議上辱被上訴人之行為，應負侵權行
      為損害賠償之責：
      1.93年9月10日有召開「國興國宅社區委員會公共設施改
        善工程議價會議」，會中上訴人有辱被上訴人「沒卵
        葩」、「小人」等情事，本件上訴人主張其雖然確實有
        以閩南語責被上訴人「沒卵葩」、「小人」等情，但
        其時間係在92年10月間，因其收到台北市國民住宅處公
        文後，與訴外人戊○○一同到被上訴人辦公室，基於一
        時氣憤才的，並主張93年9月10日並未召開上述會議
        ，更無在會議中辱被上訴人之情事云云，然查，國興
        國宅管理委員會，確於93年9月10日召開「國興國宅社
        區委員會公共設施改善工程議價」會議，在會議中上訴
        人確有以「沒卵葩」、「小人」等字眼辱被上訴人，
        業據證人甲○○、湯大賢、陳永官、戊○○、丙○○等
        證述在卷（見本院卷第58-64頁），足證當天確有召開
        上述會議，會議中上訴人亦有以上開字眼辱被上訴人
        之情事。另證人庚○○、乙○○雖參加上述會議，但其
        提前離開，未見上訴人在場並辱被上訴人之情事，因
        彼等係提前離席，未聽聞上訴人辱被上訴人之情事，
        此二證人之證言並不能作為對上訴人有利之證據，則上
        訴人主張93年9月10日並未召開上開會議，更未於會議
        中辱被上訴人云云，無非是卸責之詞，不足採信。
      2.按因故意或過失，不法侵害他人之權利者，負損害賠償
        責任，民法第184條第1項前段定有明文。名譽係指人之
        品性、德行、名聲、信用或其他人格的價值，受到來自
        社會客觀的評價之謂。如以言語、文字、漫畫或其他方
        式貶損他人在社會上評價，使其受到他人憎惡、蔑視、
        侮辱、嘲笑、不齒與其來往，即構成名譽之損害，不以
        廣佈社會為必要，僅使第三人知悉其事，亦足當之；且
        名譽為人格之社會評價，名譽有無受到侵害，應以社會
        上對其評價是否貶損以為斷。刑法上妨害名譽罪之成立
        ，固以公然侮辱或意圖散布於不特定之大眾，而故意指
        摘或傳述足以毀損他人名譽之事為要件。惟於民法侵權
        行為之認定，不論行為人之故意或過失，若已將侮辱他
        人名譽之事對特定第三人表示，即認係侵害名譽。蓋既
        將貶損他人名譽之事，對於第三人表白，即足認造成他
        人之社會評價貶損，他人無須受此侮辱，而得對行為人
        請求賠償。
      3.查本件上訴人於國興管委會「國興國宅社區委員會公共
        設施改善工程議價」會議進行中，以閩南語直指被上訴
        人「沒卵葩」、「小人」等語，已使在場第三人知悉此
        言，且該等言詞依一般社會觀念，為相當貶低他人之污
        辱性言詞，縱如上訴人所言僅為表達無擔當或欺負女性
        之意，惟當日在場第三人聽聞該詞，客觀上已足貶損被
        上訴人社會評價，對被上訴人名譽有所損害，故被上訴
        人主張上訴人以此侵害其名譽權，堪以採信。上訴人雖
        抗辯：上揭以言詞辱罵被上訴人之情事，業經判處刑罰
        ，任何人均可上網觀看該刑事判決，被上訴人所受之精
        神損害，已因此獲得撫平云云，然刑事責任與民事責任
        兩者立法之目的及保護之法益，均不相同，縱已依刑事
        判決判處刑罰，仍無解於民事責任之成立。又刑事判決
        雖已上網公告，任何人均可查閱，但被上訴人因上訴人
        言詞辱罵所造成名譽受損害，並無因此回復之理。上訴
        人所辯，不足採信。
    (二)損害賠償之審酌：
      按民法第195條規定：「不法侵害他人之身體、健康、名
      譽、自由、信用、隱私、貞操，或不法侵害其他人格法益
      而情節重大者，被害人雖非財產上之損害，亦得請求賠償
      相當之金額。其名譽被侵害者，並得請求回復名譽之適當
      處分。」本件上訴人不法侵害被上訴人之名譽，既經認定
      ，對於被上訴人主張其名譽因而所受之損害，自應負賠償
      責任。茲所應審酌者，為被上訴人所得請求上訴人賠償非
      財產上損害之金額為若干，按名譽被侵害者，關於非財產
      之損害，加害人雖亦負賠償責任，但以相當之金額為限，
      民法第195條第1項定有明文，所謂相當，自應以實際加害
      情形與其名譽影響是否重大，及被害者之身分地位與加害
      人經濟狀況等關係定之（最高法院47年度台上字第1221號
      判例意旨參照）。查上訴人於40年11月3日生，為54歲之
      女性，國小肄業，育有2名已成年女兒，丈夫年70多歲之
      退休老人，依退休金生活；被上訴人個人每月約有1萬多
      元收入，並有2000cc自用小客車汽車1輛，此有財政部臺
      北市國稅局財產歸屬資料清單在卷（見原審卷第18頁）。
      復查被上訴人38年7月4日生，專科畢業，育有2名成年子
      女，與妻子合夥開立公司，經營銀行代償業務，家庭月收
      入約8萬元，曾擔任里鄰巡守隊隊長、臺北市社區發展協
      會理事長、更生輔導員、榮譽觀護人等，業經被上訴人提
      出相關證件及獎狀影本在卷可稽（見原審附民卷第6-11頁
      ）。本院審酌兩造前述教育程度、經歷、地位、職業，上
      訴人辱罵行為係在會議進行中，對被上訴人擔任該社區主
      任委員，推動社區事務即受有相當之影響等一切情狀，認
      為被上訴人請求上訴人給付精神慰撫金20萬元為適當，查
      本件侵害名譽之行為係發生於國興管委會，在場之人為該
      社區住戶及承攬社區營建工程之廠商，為使被上訴人不因
      上訴人辱而致他人誤認被上訴人之人格低下，而諭命上
      訴人應在該社區公佈欄張貼如原判決附表所示之道歉啟事
      連續3日，為適當。
四、綜上所述，被上訴人主張上訴人之侮辱行為造成其名譽受損
    ，請求上訴人賠償損害與回復名譽處分，應為可取。從而，
    被上訴人基於侵權行為之損害賠償請求權，請求上訴人賠償
    被上訴人20萬元，及自起訴狀繕本送達翌日即94年5月22日
    起至清償日止，年息5%計算之遲延利息部分，及請求上訴人
    以A4紙張貼道歉啟事張貼在臺北市國興國宅社區公佈欄連續
    3天部分，洵屬正當，應予准許。原審判決被上訴人此部分
    勝訴，核無不合，上訴論旨，仍執陳詞，斤斤指摘原判決此
    部分不當，聲明廢棄改判為無理由，應予駁回上訴。
五、本件事證已臻明確，兩造其餘之攻防方法經審酌後，認與判
    決結果無影響，無庸逐一論述，併此敘明。
六、據上論結，本件上訴為無理由，依民事訴訟法第449條第1項
    、第78條，判決如主文。
中    華    民    國    95    年    8     月    15    日
                    民事第四庭
                        審判長法  官  張劍男
                              法  官  游明仁
                              法  官  郭松濤
正本係照原本作成。
如不服本判決，應於收受送達後20日內向本院提出上訴書狀，其
未表明上訴理由者，應於提出上訴後20日內向本院補提理由書狀
（均須按他造當事人之人數附繕本）上訴時應提出委任律師或具
有律師資格之人之委任狀；委任有律師資格者，另應附具律師資
格證書及釋明委任人與受任人有民事訴訟法第466條之一第一項
但書或第二項（詳附註）所定關係之釋明文書影本。
中    華    民    國    95    年    8     月    16    日
                              書記官  方素珍
附註：
民事訴訟法第四百六十六條之一（第一項、第二項）：
對於第二審判決上訴，上訴人應委任律師為訴訟代理人。但上訴
人或其他法定代理人具有律師資格者，不在此限。
上訴人之配偶、三親等內之血親、二親等內之姻親，或上訴人為
法人、中央或地方機關時，其所屬專任人員具有律師資格並經法
院認為適當者，亦得為第三審訴訟代理人。


司法院資訊處製作；財團法人民間司法改革基金會備份。
